ACORDAO-COMPLETO-2339748

ACÓRDÃO 1851/2019 ATA 5/2019 - PRIMEIRA CÂMARA

VISTOS, relatados e discutidos estes autos de aposentadoria, 
ACORDAM os Ministros do Tribunal de Contas da União, reunidos em sessão da Primeira Câmara, diante das razões expostas pelo Relator, e com fundamento nos arts. 1º, inciso V, e 39, inciso II, ambos da Lei 8.443/92, c/c o art. 259, inciso II, do Regimento Interno, em: 
9.1. considerar ilegal o ato descrito na peça 1, relativo à aposentadoria Srª Rita Maria Wuttke, negando-lhe o registro, nos termos do § 1º do art. 260 do Regimento Interno desta Corte de Contas; 
9.2. dispensar o ressarcimento das importâncias recebidas indevidamente de boa-fé, nos termos da Súmula 106 deste Tribunal;
9.3. alertar a interessada de que o efeito suspensivo proveniente da interposição de eventuais recursos perante o TCU não a exime da devolução dos valores percebidos indevidamente após a respectiva notificação, caso os recursos não sejam providos;
9.4. determinar ao órgão de origem que; 
9.4.1. com fundamento nos arts. 71, inciso IX, da Constituição Federal e 262 do Regimento Interno desta Corte de Contas, no prazo de quinze dias, contados a partir da ciência da presente deliberação, comunique à interessado o inteiro teor deste acórdão e, após, faça cessar todos os pagamentos decorrentes do ato ora impugnado, sob pena de responsabilidade solidária da autoridade administrativa omissa; 
9.4.2. oriente à Srª Rita Maria Wuttke que sua aposentadoria poderá prosperar, devendo, nesse caso, ser emitido novo ato concessório, livre da irregularidade ora apontada, disponibilizando-o no sistema Sisac para oportuna deliberação desta Corte de Contas; 		
9.4.3. observe os termos da IN 78/2018;
9.5. determinar à Sefip que: 
9.5.1. monitore, com rigor, a implementação das medidas determinadas nos itens 9.4.1 a 9.4.3 supra; 
9.5.2. dê ciência deste acórdão bem como das demais peças que o fundamentam, ao órgão de origem; e
9.5.3. cumpridos os termos do acórdão, arquive os autos.

Aposentadoria oriunda do Núcleo Estadual do Ministério da Saúde no Estado do Rio Grande do Sul em favor da Srª Rita Maria Wuttke.

Primeira Câmara

Núcleo Estadual do Ministério da Saúde no Estado do Rio Grande do Sul.

3. Interessada: Srª Rita Maria Wuttke, CPF XXX.037.640-XX.

13.1. Ministros presentes: Bruno Dantas (na Presidência) e Vital do Rêgo.
13.2. Ministros-Substitutos convocados: Augusto Sherman Cavalcanti (Relator) e André Luís de Carvalho.

ACORDAO-COMPLETO-2366542

Acórdão de Relação 7728/2019 - Primeira Câmara

Acórdão de Relação

AUGUSTO SHERMAN

Cuidam os presentes autos de uma aposentadoria oriunda do Núcleo Estadual do Ministério da Saúde no Estado do Rio Grande do Sul, concedida em favor da Srª Rita Maria Wuttke, nos termos constantes da peça 1, cujo ato foi cadastrado e disponibilizado ao TCU por intermédio do Sisac, na forma estabelecida na IN 78/2018, com parecer do órgão de Controle Interno pela legalidade. 
2.	Ao analisar os fundamentos da concessão e as informações prestadas pelo órgão do Controle Interno, a unidade técnica lavrou a instrução constante da peça 3 adiante parcialmente transcrita, com eventuais ajustes de forma: 
		
" (...) 
 EXAME TÉCNICO: 
 Procedimentos aplicados: 
 2. Os procedimentos para exame, apreciação e registro de atos de pessoal encontram-se estabelecidos na Instrução Normativa - TCU 78/2018 e na Resolução - TCU 206/2007. Em seus arts. 4º, § 2º, e 3º, § 3º, respectivamente, essas normas dispõem que os atos de pessoal disponibilizados por meio do Sisac devem ser submetidos a crítica automatizada do próprio sistema, com base em parâmetros predefinidos. 
 3. Relativamente aos atos de concessão de aposentadoria, as rotinas de crítica das informações cadastradas no Sisac foram elaboradas e validadas levando-se em conta as peculiaridades desses atos. Os itens de verificação do sistema compreendem prazos e fundamentos legais, assim como eventuais ocorrências de acumulação. Trata-se de verificações mais abrangentes, minuciosas e precisas do que aquelas que podem ser realizadas por mãos humanas, proporcionando um nível de segurança ainda maior. 
 4. Além da crítica automatizada, há verificação humana adicional no caso de haver alertas do sistema ou informações não formatadas, como esclarecimentos do gestor ou do controle interno. 
 5. As críticas também consideram os registros do Sistema Integrado de Administração de Recursos Humanos (Siape) . O Siape disponibiliza informações atualizadas sobre as parcelas que integram os proventos, diferentemente, portanto, do Sisac, que informa as parcelas no momento do registro do ato. 
 6. Essa confrontação com o Siape fornece uma visão atual e verdadeira da situação, o que permite descaracterizar irregularidades e inconsistências que, embora constantes do Sisac, já foram corrigidas. 
 Exame das constatações: 
 7. O conjunto das verificações a que o ato foi submetido encontra-se discriminado em detalhes no relatório que precede esta instrução. 
 8. Conforme se observa na ficha financeira obtida no Siape, constatou-se que compõe os proventos da exservidora parcela considerada irregular pelo TCU. Trata-se de vantagem relativa a decisão judicial que concedeu reajuste de 28,86%. O percentual refere-se a diferença entre o reajuste de remuneração concedido aos referidos servidores e aquele concedido, na mesma ocasião, aos servidores militares por meio da Lei 8.622/1993. Na ocasião, os servidores civis foram contemplados com reajuste inferior àquele concedido aos militares. 
 9. Em um primeiro momento, inúmeros servidores obtiveram o pagamento desse percentual de 28,86% por meio de decisões judiciais favoráveis, como no caso tratado neste processo. 
 10. Contudo, a própria Administração, por meio da Medida Provisória 1.704/1998, reeditada pela Medida Provisória 2.169-43/2001, estendeu o reajuste de 28,86% aos servidores públicos civis. 
 11. No caso tratado no presente processo, houve continuidade do pagamento destacado do índice de 28,86% mesmo após a incorporação desse percentual determinada pela Medida Provisória 1.704/1998, reeditada pela Medida Provisória 2.169-43/2001. Essa continuidade implica duplicidade de pagamento do índice de 28,86%. Assim, uma mesma circunstância foi valorada em mais de um momento, contrariando, assim, o princípio do non bis in idem. 
 12. Além disso, há que se considerar que todas as carreiras de servidores públicos já foram reestruturadas por lei posteriormente à Medida Provisória 1.704/1998, reeditada pela Medida Provisória 2.169-43/2001, o que inclui novas tabelas remuneratórias. 
 13. Assim, o pagamento destacado da parcela de 28,86% constitui irregularidade que leva à ilegalidade do ato de concessão de aposentadoria. 
 14. Cabe observar que não há que se falar em ofensa à coisa julgada, pois, 'a coisa julgada é limitada pela situação jurídica sob cuja órbita se configurou' (voto condutor do Acórdão 6739/2010-TCU-Primeira Câmara) . No caso, a situação que deu suporte à concessão judicial da parcela não subsiste após o advento da Medida Provisória 1.704/1998, reeditada pela Medida Provisória 2.169-43/2001, e também do novo plano de carreira. 
 15. Vale, aqui, transcrever trecho do voto condutor do Acórdão 1857/2003-TCU-Plenário: 
Não é demais lembrar que os efeitos da decisão judicial referente a relação jurídica continuativa só perduram enquanto subsistir a situação de fato ou de direito que lhe deu causa, conforme se depreende do disposto no art. 471, inciso I, do Código de Processo Civil. No tema em estudo, o que se pleiteia, em regra, é o pagamento de antecipação salarial aos autores. Ocorre que o reajuste posterior dos vencimentos incorpora o percentual concedido por força da decisão judicial, modificando a situação de fato que deu origem à lide, pois, em tese, elimina o então apontado déficit salarial. Por outro lado, o art. 468 do CPC dispõe que a força de lei inter partes, que caracteriza a sentença, restringe-se aos limites da lide e das questões decididas. Logo, manter o pagamento das parcelas antecipadas após o reajuste da data-base, sem que isso tenha sido expressamente pedido e determinado, é extrapolar os limites da lide. Em suma, não representa afronta à coisa julgada a decisão posterior deste Tribunal que afaste pagamentos oriundos de sentenças judiciais cujo suporte fático de aplicação já se tenha exaurido e que não tenham determinado explicitamente a incorporação definitiva da parcela concedida. 
16. Na mesma linha, os acórdãos proferidos pelo Supremo Tribunal Federal nos autos do Recurso Extraordinário 241.884-ES e do Mandado de Segurança 11.145-DF, cujas ementas se reproduzem a seguir: 
Professores do Estado do Espírito Santo: aplicação de lei local que determinara a incorporação ao vencimento-base da gratificação de regência de classe: inexistência de violação às garantias constitucionais do direito adquirido e da irredutibilidade de vencimentos (CF, art. 37, XV) . É firme a jurisprudência do STF no sentido de que a garantia do direito adquirido não impede a modificação para o futuro do regime de vencimentos do servidor público. Assim, e desde que não implique diminuição no quantum percebido pelo servidor, é perfeitamente possível a modificação no critério de cálculo de sua remuneração (RE 241.884-ES) . MANDADO DE SEGURANÇA. SERVIDOR PÚBLICO APOSENTADO. LEI N. 10.475/2002. COISA JULGADA. PERCEPÇÃO DOS 26,05% DA URP DE 1989. 1. Não há ofensa à coisa julgada material quando ela é formulada com base em uma determinada situação jurídica que perde vigência ante o advento de nova lei que passa a regulamentar as situações jurídicas já formadas, modificando o status quo anterior. 2. Segurança denegada (MS 11.145-DF) . 
17. Também nesse sentido se pronunciou o Superior Tribunal de Justiça no Mandado de Segurança 11.145-DF: 
1. Não há ofensa à coisa julgada material quando ela é formulada com base em uma determinada situação jurídica que perde vigência ante o advento de nova lei que passa a regulamentar as situações jurídicas já formadas, modificando o status quo anterior. 2. Segurança denegada. 
18. A supressão do pagamento destacado da parcela de 28,86% não caracteriza, portanto, desrespeito à coisa julgada, mas, sim, mera equalização dos vencimentos em face de panorama jurídico posterior. Pela pertinência, vale transcrever trecho do voto condutor do Acórdão 2998/2013-TCU-Segunda Câmara:
 (...) Não é razoável, pois, que a servidora permaneça recebendo vantagem oriunda de perda ocorrida em estrutura remuneratória de 1995, não mais vigente. Havendo alteração na situação jurídica com base na qual foi proferida a sentença, afasta-se a incidência da coisa julgada, ex vi do art. 471 do Código de Processo Civil. 
19. A jurisprudência do TCU nos casos de pagamento destacado do percentual de 28,86% é pacífica no sentido da ilegalidade e da cessação dos pagamentos (Acórdãos 7.837/2013, 2.511/2014, 3.200/2014 e 3.551/2014 da Primeira Câmara e 4.057/2013 e 2.594/2014 da Segunda Câmara, entre outros) . 
20. Cabe, assim, proposta de ilegalidade e recusa de registro do ato, nos termos do art. 260, § 1º, do Regimento Interno do TCU. 
21. Na forma dos arts. 261 e 262, caput, do Regimento Interno do TCU, 8º, caput, da Resolução - TCU 206/2007 e 19, caput, da Instrução Normativa - TCU 78/2018, cabe, ainda, proposta de determinar ao órgão/entidade de origem que, no prazo de quinze dias, faça cessar os pagamentos decorrentes do ato impugnado. 
22. Adicionalmente, com base nos arts. 262, § 2º, do Regimento Interno do TCU e 19, § 3º, da Instrução Normativa - TCU 78/2018, cabe determinar ao órgão/entidade de origem que, no prazo de trinta dias, emita novo ato, livre da irregularidade apontada. 
23. Quanto aos valores indevidos já pagos, sua percepção de boa-fé por parte da interessada fundamenta a aplicação do Enunciado 106 da Súmula da Jurisprudência do TCU, dispensando-se a devolução. 
24. Para maior clareza do acórdão a ser prolatado, é pertinente esclarecer à interessada que essa dispensa alcança apenas os valores recebidos de boa-fé até a data de ciência do acórdão pelo órgão/entidade de origem. Assim, no caso de não provimento de recurso eventualmente interposto, deverão ser repostos os valores recebidos após aquela ciência. 25. Por fim, vale destacar que o ato em análise foi disponibilizado ao TCU há menos de cinco anos. Portanto, segundo o entendimento estabelecido no Acórdão 587/2011-TCU-Plenário, não é necessária a instauração do contraditório.
CONCLUSÃO 
26. Verificou-se o pagamento, nos proventos do interessado, de parcela relativa a decisão judicial que concedeu reajuste de 28,86%, relativo à diferença entre o reajuste concedido aos referidos servidores e àquele concedido na mesma ocasião aos servidores militares por meio da Lei 8.622/1993. 
 27. Contudo, é irregular a continuidade do pagamento destacado dessa parcela, uma vez que a Medida Provisória 1.704/1998, reeditada pela Medida Provisória 2.169-43/2001, e Leis 10.483/2002 e 12.702/2012 alteraram substancialmente a situação fática e jurídica que fundamentou a decisão judicial. 
 28. Assim, cabe proposta de que o ato seja considerado ilegal, recusando-se o seu registro. 
 (...) "
3.	O Ministério Público, neste ato representado pelo ilustre Procurador Sérgio Ricardo Costa Caribé, em sucinto Parecer espelhado à peça 5, manifestou-se de acordo com a proposta alvitrada pela unidade técnica instrutiva.
	
É o relatório.

não há.

Procurador Sérgio Ricardo Costa Caribé.

PESSOAL. APOSENTADORIA. PAGAMENTO CONTINUADO DE PARCELA RELATIVA AO REAJUSTE DE 26,86% CONCEDIDO MEDIANTE SENTENÇA JUDICIAL. POSTERIOR EXTENSÃO DO REAJUSTE EX VI DA MEDIDA PROVISÓRIA 1.704/1998. OCORRÊNCIA DE BIS IN IDEM. INOBSERVÂNCIA DA JURISPRUDÊNCIA DA CORTE DE CONTAS. ILEGALIDADE DO ATO CONCESSÓRIO. NEGATIVA DE REGISTRO. DETERMINAÇÕES. CIÊNCIA. Não representa afronta à coisa julgada deliberação posterior do Tribunal de Contas da União que afaste pagamentos oriundos de sentença judicial cujo suporte fático de aplicação já se tenha exaurido.

APOSENTADORIA (APOS)

Cuidam, os presentes autos, da concessão de uma aposentadoria outorgada pelo Núcleo Estadual do Ministério da Saúde no Estado do Rio Grande do Sul em favor da Srª Rita Maria Wuttke. Sem preliminares a considerar, adentro o mérito da questão ora posta ao deslinde desta Corte de Contas.
2.	Sabe-se que o percentual de 28,86% se refere à diferença a menor entre o reajuste de remuneração deferido aos servidores públicos civis da União e aquele concedido aos servidores militares por meio da Lei 8.627/1993. 
3.	O reconhecimento ao direito de percepção dessa diferença deu-se, inicialmente, mediante provimentos judiciais decorrentes de ações intentadas por inúmeros servidores públicos, a exemplo do caso em comento. 
4.	Mais adiante, a administração, a par desse cenário, decidiu estender o reajuste de 28,86% aos servidores públicos civis por força da Medida Provisória 1.704/1998, do seguinte teor:
	
"art. 1º. Fica estendida aos servidores públicos civis da Administração direta, autárquica e fundacional do Poder Executivo Federal a vantagem de vinte e oito vírgula oitenta e seis por cento, objeto da decisão do Supremo Tribunal Federal assentada no julgamento do Recurso Ordinário no Mandado de Segurança no 22.307-7 - Distrito Federal, com a explicitação contida no acórdão dos embargos de declaração.
art. 2º A vantagem de que trata o artigo anterior será devida, a partir de 1º de janeiro de 1993, aos servidores públicos civis aos quais se aplicam as tabelas constantes dos anexos da Lei 8.622, de 19 de janeiro de 1993.
§1º O percentual referido no artigo anterior, deduzidos os acréscimos percentuais decorrentes da aplicação da Lei 8.627, de 19 de fevereiro de 1993, incidirá sobre os vencimentos dos servidores.
§2º Os valores resultantes da aplicação do disposto no parágrafo anterior serão pagos mediante rubrica específica e estarão sujeitos aos futuros reajustes gerais concedidos aos servidores públicos.
 (...) ".
5.	Dessume-se, pois, que a continuidade do pagamento da parcela destacada, produto da aplicação do percentual de 28,86%, consignada nos proventos do inativo, ainda que por força de decisão judicial, constitui grave irregularidade que impede o registro do ato em exame. Isso porque já houve a integração dessa parcela em momento posterior, quando o interessado foi contemplado com o mesmo percentual, dessa feita decorrente da Medida Provisória 1.704/1998 (extensão do reajuste) , o que vem a configurar um verdadeiro bis in idem, hipótese que esta Corte de Contas tem refutado com veemência, a exemplo dos Acórdãos 6.626/2009, 6.031/2009 e 4.192/2014, da Primeira Câmara, e dos Acórdãos 2.872/2008 e 1.966/2012, da Segunda Câmara, entre tantos outros. 
6.	Assim, o ato concessório ora em exame não está a merecer o registro do Tribunal nos moldes em que foi emitido, sem prejuízo de que o interessado seja orientado no sentido de que sua aposentadoria poderá prosperar, bastando, para tanto, que o órgão de origem proceda à emissão de novo ato, livre da irregularidade ora apontada, disponibilizando-o no sistema Sisac para oportuna deliberação desta Corte de Contas. 
7.	No presente feito, considerando tratar-se de ilegalidade relacionada a processos de concessão, perfilho o entendimento de que o julgamento proposto não implica na obrigatoriedade de ressarcimento das importâncias indevidamente recebidas de boa-fé, até a data do conhecimento desta deliberação, razão pela qual julgo aplicável o Enunciado 106 da Súmula de Jurisprudência deste Tribunal. 
	Pelo exposto, acolho a proposta alvitrada pela unidade técnica a que anuiu o Ministério Público, e manifesto-me por que o Tribunal aprove o acórdão que ora submeto à deliberação deste Colegiado. 
TCU, Sala das Sessões Ministro Luciano Brandão Alves de Souza, em 26 de fevereiro de 2019.
AUGUSTO SHERMAN CAVALCANTI 
Relator